【裁判字號】    97,台上,6288
【裁判日期】    971204
【裁判案由】    違反毒品危害防制條例
【裁判全文】
最高法院刑事判決            九十七年度台上字第六二八八號
上  訴  人  台灣高等法院高雄分院檢察署檢察官
被      告  甲○○
            乙○○
上 列一 人
選任辯護人  周村來律師
            周元培律師
上列上訴人因被告等違反毒品危害防制條例案件，不服台灣高等
法院高雄分院中華民國九十四年六月十四日第二審判決（九十四
年度上訴字第三七六號，起訴案號：台灣高雄地方法院檢察署九
十三年度偵字第三四八六、一０五六四號，九十三年度毒偵字第
八三九、八四一、二七二四、二七二五號），提起上訴，本院判
決如下：
    主  文
原判決撤銷，發回台灣高等法院高雄分院。
    理  由
本件原判決以公訴意旨略以：被告甲○○、被告乙○○與黃進雄
（已死亡）及真實姓名、年籍不詳綽號「仁仔」之成年男子四人
，共同基於製造第二級毒品甲基安非他命之犯意聯絡，於民國九
十三年一月二十日由黃進雄委由不知情之林一松以每月新台幣（
下同）一萬元之代價向不知情之李青美承租位於高雄市○○區○
○路八十號Ｄ棟二樓之二房屋，充作甲基安非他命製造工廠，並
由「仁仔」提供甲基安非他命製造器具及甲基安非他命半成品，
且命黃進雄購買白色冰箱一台置於上開處所後，由黃進雄、甲○
○與乙○○三人共同繼續甲基安非他命第二、第三階段之製造。
嗣於同年二月十日下午三時四十分許，為警在高雄市○○區○○
路與中華路口處拘獲林一松後，由林一松帶同員警前往上址，當
場查獲。並扣得第一級毒品海洛因十六包、濾網二個、磁器濾網
一個、水瓢二個、三角錐瓶一個、塑膠盆二個、不銹鋼鍋二個、
浴巾一條、吸管一包、夾鏈袋一包、塑膠盒三個、電子秤一台、
鈉一瓶、度量器一支、安非他命吸食器三個、行動電話五支、毛
孔吸淨器一支、酒精燈三個、鹽酸一瓶、刷子一支、玻璃吸食器
一支、冰箱一台、疑似大麻五‧九四公克、不明黑色粉末四五‧
七公克、注射針筒二支、現金二萬七千二百六十元，及甲基安非
他命共計毛重二六三‧七一公克﹙共計淨重二四八‧五七公克﹚
、液態甲基安非他命四四‧二公斤等情，因認被告等均涉有毒品
危害防制條例第四條第二項之製造第二級毒品罪嫌。經審理結果
，認不能證明被告等犯罪，因而維持第一審諭知被告等無罪部分
之判決，固非無見。
惟查：(一)、供述證據，依其內容性質之不同，可分為體驗供述與
意見供述。前者，係指就個人感官知覺作用直接體驗之客觀事實
而為陳述，屬於「人證」之證據方法，因證人就其親身體驗事實
所為之陳述具有不可替代性，依法自有證據能力。後者，則係指
就某種事項陳述其個人主觀上所為之判斷意見（即「意見證據」
），因非以個人經歷體驗之事實為基礎，為避免流於個人主觀偏
見與錯誤臆測之危險，自無證據能力。是刑事訴訟法第一百六十
條規定：「證人之個人意見或推測之詞，除以實際經驗為基礎者
外，不得作為證據。」惟若證人以其直接體驗之事實為基礎，所
為之意見或推測，而具備客觀性、不可替代性者，因並非單純之
意見或推測，自可容許為判斷依據。因而，一般證人所為陳述，
茍屬意見供述之性質時，自應先予究明是否以陳述人個人實際經
驗為基礎、有無與體驗事實具有不可分離關係，且其陳述方式有
無可替代性，而可理解係證言之一部分之情形，作為決定其證言
有無證據能力之依據。卷查甲○○在警詢中供稱：「我曾經在黃
進雄租屋處放有冰箱的房間內，看過黃進雄與乙○○在房間討論
將『冰塊融化滴水』的事情；我並且親自在桌子旁邊看到一個藍
色的網狀籃子，上面裝有冰塊，且下面有一只類似藍色的桶子正
在盛水，我在猜想及聽他們（黃進雄與乙○○）在討論可能在煉
製安非他命」等語（見九十三年度偵字第三四八六號卷第二一五
頁反面），原判決雖謂其所述為「猜想」、「可能」等推測之詞
，依刑事訴訟法第一百六十條規定，不得作為證明乙○○有製造
甲基安非他命之證據云云（見原判決第六頁，理由四之(四)）。然
甲○○既係本於親身目睹之上開現象，及聽聞黃進雄與乙○○間
之交談內容，而導出其認為黃進雄與乙○○「可能係在煉製安非
他命」之結論，再參諸甲○○本身有施用甲基安非他命犯行（經
第一審判處罪刑確定），暨現場另查獲有液態安非他命、濾網、
磁器濾網、水瓢、三角錐瓶、塑膠盆、不銹鋼鍋、酒精燈等物品
等情，則甲○○上開其「猜想黃進雄與乙○○可能係在煉製安非
他命」之供述，究竟係基於實際經驗為基礎而產生之合理推論？
抑或係單純之個人意見或猜測之詞？饒有斟酌之餘地。原判決未
詳予研求，遽認無證據能力而予摒棄，自有可議。又原判決以本
件並未扣得藍色桶子，及驗出有甲基安非他命反應之磁器濾網其
並非藍色云云，認甲○○上開於警詢中之陳述為不可採（見原判
決第六頁，理由四之(四)），但依編號二十七、三十之毒品照片所
示（見偵字第三四八六號卷第一八七、一八九頁），現場確查扣
有藍色塑膠盛水容器及濾網，與甲○○所述情節似無扞格，原判
決未究明上述扣案物品與甲○○所描述之物品是否相符，即認甲
○○上開陳述不實，亦嫌率斷。(二)、審理事實之法院，基於發現
真實之目的，對於案內與待證事實有重要關係，且與公平正義之
維護或對被告利益有重大關係之證據，自應依法調查，如未依法
調查或雖已調查而未調查明白，即與證據未經調查無異，如率行
判決，其判決當然為違背法令。本件第一審法院曾就扣案之濾網
等物品可否用於製造毒品，向內政部警政署刑事警察局查詢，據
該局函覆略以「……來函所詢有關扣案之濾網、磁器濾網、水瓢
、三角錐瓶、塑膠盆、不銹鋼鍋……等物是否可用於製造毒品諸
問題，係屬有機化學合成領域，建請逕洽大專院校化學或藥學相
關系所之學者專家」（見第一審卷第一七八頁），惟第一審及原
審均未再進一步囑託具備特別知識經驗之鑑定人或學校、機關予
以鑑定。又依甲○○在上開警詢中所陳述之情形，配合現場查獲
之液態安非他命及其餘扣案物品，甲○○所描述之情形是否可能
為製造甲基安非他命中之某種過程？如有可能，其究屬製造甲基
安非他命過程中之何種階段？此亦與甲○○於警詢中陳述之內容
是否可採之判斷攸關，非不可藉由鑑定之方式予以釐清。乃原審
並未予以調查釐清，遽行判決，其審理亦有未盡。檢察官上訴意
旨指摘原判決不當，尚非全無理由，應認原判決有撤銷發回更審
之原因。
據上論結，應依刑事訴訟法第三百九十七條、第四百零一條，判
決如主文。
中    華    民    國  九十七  年   十二   月    四    日
                      最高法院刑事第五庭
                          審判長法官  陳  正  庸
                                法官  賴  忠  星
                                法官  林  秀  夫
                                法官  宋      祺
                                法官  陳  祐  治
      本件正本證明與原本無異
                                      書  記  官
中    華    民    國  九十七  年   十二   月    十    日
                                                      V


司法院資訊處製作；財團法人民間司法改革基金會備份。
